【裁判字號】    89,上訴,111
【裁判日期】    890427
【裁判案由】    偽造文書等
【裁判全文】
臺灣高等法院高雄分院刑事判決                    八十九年度上訴字第一一一號
    上訴人
    即被告      乙○○
    選任辯護人  郭一成
右上訴人因詐欺等案件，不服台灣屏東地方法院八十六年度訴字第一五七號中華民
國八十八年十一月廿九日第一審判決（起訴案號：台灣屏東地方法院檢察署八十五年
度偵字第四五五九號），提起上訴，本院判決如左：
    主  文
原判決撤銷。
乙○○無罪。
    理  由
一、公訴意旨略以：乙○○在屏東縣內埔鄉○○村○○路三七一巷九號富源行經營檳
    榔批發買賣，明知已無支付貨款之能力，竟意圖為自己不法之所有，基於概括之
    犯意，向丙○○佯稱其係鍾明雄欲購買檳榔，並提供（０八）0000000電
    話號碼及000000000呼叫器號碼以供聯絡之用，並指定其所訂購之檳榔
    須送交屏東縣潮州鎮○○路一四０號德昌檳榔行，由不知情之甲○○保管，乙○○再委託不詳姓名之人至該檳榔行取貨得手，丙○○不疑有詐，自民國八十五年
    三月二十六日起至同年五月一日止，先後訂貨及交貨達二十二次，計總價金新台
    幣（下同）五十八萬五千元，乙○○並由屏東市○○路○段一七一號地址郵寄交
    付董啟川（由檢察官另行偵辦）所簽發、八十五年四月三十日期、面額二十二萬
    七千四百元、台灣中小企銀永康分行之支票，及謝天福（亦由檢察官另行偵辦）
    所簽發、八十五年五月十五日期、面額十九萬七千六百元、台南市第七信用合作
    社之支票各一紙，並在上開支票上偽造「鍾明雄」背書之署押，足生損害予鍾明
    雄，另尚欠十六萬元，惟支票屆期經提示均未獲付款，丙○○始知受騙，嗣乙○○避不見面而屢催無著，而認被告乙○○涉嫌詐欺及行使偽造私文書罪嫌云云。
二、按犯罪事實應依證據認定之，無證據不得推定其犯罪事實，刑事訴訟法第一百五
    十四條定有明文。所謂犯罪事實之證據，係指足以認定被告確有犯罪行為之積極
    證據而言，該項證據且須適合被告犯罪事實之認定，始得採為斷罪資料（最高法
    院二十九年上字第三一０五號、五十三年台上字第二七五０號判例參照）。又按
    告訴人之告訴，係以使被告受刑事訴追為目的，是其陳述是否與事實相符，仍應
    調查其他證據，以資審認（最高法院五十二年度台上字第一三００號判例參照）
    。再者，認定不利於被告之事實，須依積極證據，茍積極證據不足為被告不利事
    實之認定時，即應為有利於被告之認定，更不必有何有利之證據；又，認定犯罪
    事實所憑之證據，雖不以直接證據為限，間接證據亦包括在內；然而無論為直接
    證據或間接證據，其為訴訟上之證明，須於通常一般人均不致有所懷疑，而得以
    確信其為真實之程度者，始得據為有罪之認定，此有最高法院三十年上字第八一
    六號、七十六年臺上字第四九八六號刑事判例可資參照。
三、查公訴人認被告涉犯前開罪嫌，無非以告訴人之指訴、支票影本及被告係前揭電
    話及呼叫器之使用者為論據，惟訊據被告乙○○矢口否認右揭犯行，辯稱伊不認
    識告訴人、甲○○等人，其並未冒鍾明雄之名與他人買賣檳榔，伊是把屏東的檳
    榔賣到別的地方，所以不可能向告訴人訂花蓮的檳榔來屏東賣，伊使用之前開電
    話及呼叫器，自八十五年三月份起打電話來找鍾明雄要債的人很多，因不堪其擾
    ，伊才把電話換掉，該電話可能被人冒用云云。經查：
（一）本件與被告有關聯者，僅係告訴人所稱與之交易之人留下之電話為被告所使用
      ，而告訴人稱伊有使用該電話及呼叫器號碼與交易者連絡過，然據告訴人指稱
      「是鄭勉修打電話到花蓮問我檳榔貨夠不夠，說要介紹朋友跟我訂，鄭就介紹
      鍾明雄給我，第一次是鍾明雄自己打電話給我，是在八十六年（應是八十五年
      ）三月二日晚上跟我訂貨，他總共向我訂了廿三次，我約在八十五年三月六日
      左右打0000000000電話，因沒人接，我就扣000000000號
      呼叫器，鍾就回我電話，我打0000000000這支電話有人接聽約十次
      ，000000000呼叫器我扣了二、三十次，有回我電話只有二至三次左
      右」（原審卷第四十五頁）、「我不認識鍾明雄，也沒見過他，我最後一次是
      在五月一日寄貨後，就未再連絡上鍾明雄了，我是以0000000000這
      支電話連絡接通約十通」（原審卷第四十六頁），「我記得有打000000
      0號電話給鍾明雄，至於打幾次及談話內容，時間均記不清楚，我都用七六四
      五九七的電話打的」（本院卷第五十九頁所附民事卷影本）等語，惟據告訴人
      提出之七六四五九七之電話八十五年三月十五日至同年五月三日之通聯紀錄顯
      示，僅有八十五年三月廿八日有一通與被告所使用之0000000號電話通
      話一一四秒之紀錄，而並無與000000000號呼叫器任何通聯紀錄（詳
      偵查卷第八十三頁至八十六頁），則告訴人所稱伊以該電話聯絡十餘次是否屬
      實，已非無疑，又據告訴人指稱「我打電話去是乙○○的電話，我每次打去有
      時是乙○○接的，有時他叫我等一下，去叫鍾明雄接」（原審卷第一二○頁）
      ，而於第一審民事庭訊問時稱「我打過0000000號的電話，前後有十幾
      次，都不是被告接的，有時是小孩接的，印象中不是被告的聲音」（本院卷第
      五十五頁所附民事卷影本）等情以觀，告訴人對被告是否有接電話，前後指稱
      不一，其真實性，亦堪質疑；雖告訴人提出廿二紙送貨單，用以證明鍾明雄曾
      多次以電話訂貨，惟縱有所謂鍾明雄者以電話向告訴人多次訂貨，然並無證據
      可證係被告以上開0000000號電話冒鍾明雄名義訂貨（按000000
      0號電話通聯紀錄已逾保存期限，有中華電信股份有限公司台灣南區電信分公
      司屏東營運處函在原審卷第六十四頁可稽），且所謂鍾明雄者亦可以其他電信
      設備發話與告訴人，並不須時時使用被告之電話與告訴人連絡訂貨事宜，而告
      訴人又未常以該電話連絡買主，被告自不易查覺電話已遭人冒用，故實難以告
      訴人曾以一通一一四秒之上開電話通聯紀錄，即為被告不利之認定，且查被告
      已稱上開電話及呼叫器於八十五年三月間因多次有人要債不堪其擾而換掉，經
      向電信局查明，上開電話確於八十五年四月二日過戶與他人，而據上開告訴人
      提出送貨單以觀，告訴人自八十五年三月廿六日起至同年五月一日陸續寄貨與
      鍾明雄達廿二次，而四月二日以前寄貨者僅有五次，另於四月一日、四月十日
      、四月十八日、四月廿九日共四次請求匯款，有上開送貨單附於偵查卷第六頁
      至廿七頁可考，苟如其言曾以上開電話連絡鍾明雄者十餘次，何以於四月二日
      該電話已過戶他人後，卻仍由被告或所謂鍾明雄者接聽致其未能發覺異狀而應
      鍾明雄之請持續供貨？告訴人指稱有以該電話與被告或鍾明雄者連絡十餘次，
      顯與常理有悖，難據以之為被告不利之認定。
（二）茲據告訴人稱鍾明雄係鄭勉修所介紹，伊未與鍾明雄見過面，而據鄭勉修證稱
      「他（指鍾明雄）要向我買，我因沒有貨，便介紹阿信給他認識」（原審卷第
      九十二頁）、「我給鍾明雄丙○○的電話，讓鍾明雄與丙○○聯絡，在萬丹有
      一個做檳榔的叫鍾明雄，他的地址我並不清楚」（原審卷第一一九頁）、「八
      十五年初，我因檳榔業務認識鍾明雄，他問我有否認識花蓮地區的檳榔供應商
      ，我便打電話給丙○○，由鍾明雄直接與之對話交談，以後由他們自己私下聯
      絡，我便不知情，鍾明雄約一六五公分左右，矮壯型，約卅多歲，開廂型車送
      檳榔，頭髮有燙過」（本院卷第五十八頁所附民事卷影本）、「我有介紹鍾明
      雄向丙○○買檳榔，但不是在庭的鍾明雄，我所說的鍾明雄住萬丹，他大概一
      七○公分，黑黑壯壯的，大概卅幾歲，被告並不認識我所認識的鍾明雄」（本
      院卷第七十五頁）等語，足證確實有一位鍾明雄者向告訴人洽購檳榔，而該鍾
      明雄亦非被告所認識之鍾明雄，復參酌證人甲○○證稱告訴人自花蓮寄來之貨
      是自稱鍾明雄的人來取走，該人約卅餘歲，頭髮有燙過，身高一七○公分，他
      開廂型車來載貨等語（原審卷第一○一頁），核與鄭勉修所描述之人外型相符
      ，益徵該自稱鍾明雄者應另有其人，而絕非被告或由被告所冒充者可堪認定，
      被告辯稱伊電話被人冒用，應可採信。
（三）公訴人雖於本院審判中指稱，冒名詐騙者依常理應不至將冒用他人之電話留供
      人連絡之用，因此舉極易因他人主動連絡而露出破綻，故而推認應係被告向告
      訴人施詐云云。惟查向告訴人訂貨者應係所謂鍾明雄之人，已詳前述，而電信
      租用戶在電信出租機關均有線索可查知，縱事後退租，亦無所遁行，如被告既
      知使用他人名義訂貨、送貨至他處，又以他址寄發人頭支票與告訴人等手段施
      詐，縱或被告係與所謂鍾明雄者共犯，其又何愚至使用自己之電話，留人把柄
      以供追查？又被告自八十二年五月十四日即承租該支0000000號電話，
      而被告亦係從事檳榔批發生意，鄭勉修亦證稱有很多人至被告處拿檳榔，則同
      業間知悉被告電話號碼，並非難事，雖冒用者留下他人電話極易穿幫遭人識破
      ，惟正可因此不遺痕跡而使人無從追查，此以施詐者使用完全與己無關之他人
      姓名、他人場所、他人支票向告訴人施詐等情以觀，其冒用他人之電話實不足
      為奇，而告訴人既不常以該電話與所謂鍾明雄者連絡，已如前述，才致遭詐騙
      多次得逞始發現，而被告因常遭人電話向鍾明雄者討債騷擾而改換電話，亦符
      常情，自不容以此推認被告係為脫免告訴人追查改換電話而令負本案刑責，末
      查告訴人所指出之支票背書及信封上所示之筆跡，均核與被告之筆跡不同，亦
      無從證係被告所為，而令負偽造文書罪責。
四、綜上所述，既無證據足證被告有向告訴人施詐購買檳榔及在支票上偽以鍾明雄名
    義背書等行為，自非得以被告係電話使用人而推定其犯行，此外復查無其他積極
    證據足資證明被告有公訴人所訴之犯行，依前揭說明，自應為被告無罪之諭知，
    原審未查，認被告涉犯刑責予以論科，核有未合，被告上訴意旨否認犯罪，為有
    理由，自應由本院予以撤銷改判。
五、據上論斷，應依刑事訴訟法第三百六十九條第一項前段、第三百六十四條、第三
    百零一條第一項，判決如主文。
本案經檢察官林應華到庭執行職務。
中    華    民    國     八十九     年       四       月     二十七     日
                              臺灣高等法院高雄分院刑事第五庭
                                  審判長法官  吳水木
                                        法官  洪慶鐘
                                        法官  惠光霞
右正本證明與原本無異。
檢察官如不服本判決，應於判決送達後十日內向本院提出上訴狀，其未述理由者並
應於提出上訴狀後十日內向本院補提理由書（應附繕本)。
         書記官  林永富
中    華    民    國     八十九     年       四       月     二十八     日
                                                                        Ｇ


司法院資訊處製作；財團法人民間司法改革基金會備份。
